臺灣板橋地方法院刑事判決                          九十一年度訴字第三八八號
    公  訴  人  臺灣板橋地方法院檢察署檢察官
    被      告  丁  ○
    選任辯護人  李樂濟律師
右列被告因偽造文書等案件，經檢察官提起公訴（八十九年度偵字第一六九六九號）
，本院判決如左：
    主  文
丁○無罪。
    理  由
一、公訴意旨略以︰被告丁○於民國八十七年二月二十一日自任互助會首，召集如附
    表所示庚○○及戊○○等五十五人為互助會員，約定每人每會新台幣（下同）一
    萬元，會期至九十一年十月十五日止，採外標方式標會，開標地點在台北縣永和
    市○○路一五一號四樓，詎其竟基於意圖為自己不法之所有、偽造準私文書及行
    使準偽造私文書之概括犯意，分別於八十八年一月十五日、同年九月十五日及同
    年十一月十五日，在上址依序連續偽造「庚○○」、「戊○○」、「庚○○」之
    署名於具有準私文書性質之標單上，同時虛偽填入投標金額各為二千五百五十元
    、二千五百元及二千六百五十元，持以行使而標取會款，致使未得標之會員戊○○、庚○○等五十五人陷於錯誤，而將各該開標期日所應繳納之會款，均如數交
    付予丁○，足生損害於庚○○、戊○○及其餘未得標之會員。案經庚○○提出告
    訴，因認被告丁○涉犯刑法第二百十六條、第二百二十條之行使偽造準私文書罪
    嫌及刑法第三百三十九條第一項之詐欺取財罪嫌。
二、按犯罪事實應依證據認定之，無證據不得推定其犯罪事實，又不能證明被告犯罪
    者，應諭知無罪之判決，刑事訴訟法第一百五十四條、第三百零一條第一項分別
    定有明文。而在訴訟上用以證明事實之證據，須於通常一般之人均不致於有所懷
    疑，而得確信其為真實之程度者，始得據以為有罪之認定，倘其證明尚未達到此
    一程度，而有合理之懷疑性存在，致使無從為有罪之確信時，即應為無罪之判決
    ，有最高法院七十六年台上字第四九八六號判例意旨可資參照。又告訴人之指訴
    ，係以使被告受刑事訴追為目的，是其陳述是否與事實相符，仍應調查其他證據
    以資審認，最高法院亦著有五十二年台上字第一三００號判例可循。再者，刑事
    訴訟法第一百五十六條第二項規定，被告雖經自白，仍應調查其他必要之證據，
    以察其是否與事實相符；其立法目的乃欲之補強證據擔保自白之真實性，亦即以
    補強證據之存在，藉之限制自白在證據上之價值；而所謂補強證據，則指除該自
    白本身外，其他足資以證明自白之犯罪事實確具有相當程度真實性之證據而言；
    雖其所補強者，非以事實之全部為必要，但亦須因補強證據與自白之相互利用，
    而足使犯罪事實獲得確信者，始足當之（參照最高法院七十四年台覆字第一０號
    判例意旨）。
三、公訴人認被告丁○涉犯行使偽造私文書及詐欺取財罪嫌，係以：告訴人庚○○
    之指述；證人戊○○、壬○○、丙○○、己○○、方小玲之證詞；卷附互助
    會會單影本一份、協議書影本二份，為其主要論斷依據。訊據被告丁○固坦承曾
    召集上開互助會，惟堅決否認有公訴人所指行使偽造準私文書及詐欺取財之犯行
    ，並辯稱︰伊未冒標庚○○、戊○○之互助會，庚○○、戊○○之互助會迄八十
    九年六月四日仍為活會，嗣因庚○○之兄嫂方小玲積欠伊本票債務（含息）共一
    百五十四萬三千五百五十元，伊向庚○○表示經濟有困難，請求庚○○同意伊轉
    讓上開本票債權以抵銷其所參加上開互助會二會及戊○○參加一會之活會會款暨
    其夫壬○○參加另一每會五千元之互助會一會之活會會款共計一百二十五萬零七
    百五十元，伊未拿出記載冒標庚○○、戊○○會款之互助會簿予庚○○、壬○○
    觀看，而上開互助會於八十八年一月十五日投標時係伊以陳麗玲名義以二千五百
    五十元得標，因陳麗玲已於第四次標會時退會由伊承受，而八十八年九月十五日
    係由馬雅文以二千五百元得標，而八十九年十一月十五日係由伊以附表編號七之
    「馬孝友」名義以二千六百五十元得標，編號七之「馬孝友」係伊與乙○○合股
    參加的等語。經查：
  (一)證人壬○○、戊○○、丙○○、己○○、方小玲等人固證稱被告曾於審判外自白
    冒標庚○○、戊○○之互助會款，惟仍需補強證據擔保該自白之真實性：
    證人壬○○即庚○○之夫於八十九年十月二十三日檢察官訊問時證稱：「（問：
    如何得知會被冒標？）今年五月底我太太（即庚○○）說要標馬的會，馬即要求
    把會清一清，六月四日我與太太到馬家，他說股票賠慘了，要到大陸，且先前即
    標走我們的會，並拿會務單給我們看，是八十八年一月十五及八十八年四月（應
    係十一月之筆誤）十五標的，並要我們收下方小玲之本票並簽下協議書。」及於
    九十一年四月二十六日本院審理時證稱：「（問：八十九年六月四日你陪庚○○
    去丁○家？是的，當時丁○說他股票輸了一百多萬元，妻離子散，當時丁○有承
    認他有冒標，冒標庚○○、戊○○及我的會。」；證人戊○○於八十九年十月二
    十三日檢察官訊問時證稱：「八十八年（應係八十九年之筆誤）六月十日去的，
    當時他（指被告）火氣很大，說他破產，也離婚了，至於我的會也於今年初標走
    ，我弟、我姪子也在場。」及於九十一年四月二日本院訊問時證稱：「因為被告
    太太在八十九年六月初打電話給我說我的會沒有了，所以在八十九年六月十日我
    跟我先生、弟弟、姪子到被告家，被告拿出他跟庚○○簽的協議書給我看，之前
    ，庚○○並沒有告訴我這件事。」；證人丙○○即戊○○之夫於八十九年十一月
    二十九日檢察官訊問時證稱：「（問：八十九年六月十日至丁○家何事？）是為
    會錢之事去的，因我太太說丁○冒標我的會，故一起去。（問：談的經過？）是
    己○○與丁○談的，我在一旁聽，丁○說我們的會已標走，未說誰標走，他態度
    不怎麼好，後來協商結果簽下書面，他答應明年四月要清償。（問：會標走，丁○有提示會單為證？）沒有。」；證人己○○於八十九年十一月二十九日檢察官
    訊問時證稱：「（問：當時為何去馬家？）我是陪同姊及姊夫去，想了解一下情
    形，馬說會已標走，但願意還錢，明年四月還二、三十萬，協議書上有還錢期限
    。（問：他當場有無拿出東西證明會已標走？）沒有。」；證人方小玲於八十九
    年十二月二十日檢察官訊問時陳稱：「（問：知否丁○冒標會？）八十八年十一
    月他打電話說已偷標庚○○的會，要我趕快還本票。」由上可知，證人壬○○、
    戊○○、丙○○、己○○、方小玲等人固證稱被告曾於審判外自白冒標庚○○、
    戊○○之互助會款，惟依前揭最高法院七十四年台覆字第一０號判例意旨，仍需
    其他足資以證明上開自白之犯罪事實確具有相當程度真實性之補強證據存在。蓋
    事理上不能排除被告為催討庚○○之兄嫂方小玲所積欠之前述本票債務，而故意
    托詞已冒標庚○○、戊○○之互助會款，冀圖使庚○○、戊○○同意以其參加上
    開互助會之活會會款與方小玲積欠之本罪債務相互扺銷之可能性，從而尚難因被
    告曾於審判外自白冒標庚○○、戊○○之互助會款，逕入被告於罪。
  (二)告訴人庚○○及證人壬○○之陳述，不足認定確有被告記載冒標庚○○及戊○○
    互助會之「會簿」存在：
    告訴人庚○○於九十一年四月二十六日本院審理時陳稱：「（問：他有無說他何
    時冒標你的會？）丁○並沒有說的很清楚，是我要他把會簿拿出來看。（問：什
    麼樣的會簿？）是藍色皮的國中作簿，裡面記載何人在何時得標，並且記載應得
    的會款總額，一面只記載一次得標的紀錄，我自己翻到丁○所講我得標的那幾次
    ，我也有叫壬○○看，我有看到壬○○及戊○○的得標紀錄，而且，丁○簿子裡
    還把戊○○的名字寫成張正仙，我用紅色原子筆把正字圈起來，壬○○也有看到
    我圈起來，我也有跟丁○說他寫錯了，丁○說這不重要，知道就好了。（問：丁○在那本作業簿裡面記載各次得標紀錄，是用什麼顏色的筆書寫？）黑色的原子
    筆。（問：記載壬○○得標的那一頁，與記載戊○○得標的是否同一頁？）記載
    壬○○的是另一本，因為那個互助會的會首是丁姣娥，當時丁○有拿兩本互助會
    簿出來。」而證人壬○○於同日本院審理時證稱：「（問：當時丁○有拿什麼東
    西給你們看？）本票、會單紀錄簿。（問：會單紀錄簿是什麼樣子的？）是一般
    國中青色作業簿，丁○只拿出一本出來，另外還有拿一張大張的紙。（問：那本
    作業簿記載何事？）丁○用紅筆寫張正仙標多少錢，還有寫庚○○標多少錢，也
    有寫我得標金額。（問：戊○○、庚○○及你的得標紀錄是否寫在同一本上面？
    ）記不太清楚。（問：那本作業簿上面，丁○是用什麼顏色的筆作紀錄？）丁○
    是用綠色原子筆寫的。（問：為何剛剛說是用紅色的筆寫的？）丁○是在作業簿
    上面記載張正仙得標紀錄時，用紅色的筆寫張正仙三個字。（問：張正仙這三個
    字，用紅色筆寫的，是何人寫的？）丁○寫的。（問：你跟庚○○發現丁○把戊○○名字寫成張正仙時，有無向丁○反應？）有的，我們質問丁○為何要冒標，
    他說股票輸錢。」由上析知，庚○○及壬○○對於八十九年六月四日在被告住處
    時，被告提出記載互助會得標情形之會簿究是一本或二本？被告係以黑色或綠色
    原子筆書寫該會簿？庚○○有無以紅筆將會簿中「張正仙」三字圈起來？其二人
    所述並不一致，且無其他證人曾目睹渠二人所稱之上開「會簿」存在，而證人丁
    蛟娥復於九十一年四月二十六日本院審理時證稱：「（問：八十九年六月四日，
    庚○○與壬○○到妳家時，妳是否在場？）在場。庚○○及壬○○進來屋內說要
    來拿本票算會錢，丁○有拿出會簿及計算機算會錢。（問：是什麼樣子的記事簿
    ？）是藍色的記事簿，不是國中作業簿，庚○○記錯了，她所說的那本會簿是伍
    仟元我當會首的那本國中作業簿。（問：藍色記事簿寫些什麼？）裡面記載一些
    得標的紀錄，一次得標記載一面，同時記載得標之人、日期及金額總額。（問：
    裡面有記載戊○○、庚○○得標紀錄？）沒有。戊○○、庚○○沒有得標怎麼會
    有紀錄。（問：庚○○及壬○○當時是否發現會簿內，戊○○的名字誤載為張正
    仙？）沒有。」從而，自難僅憑告訴人庚○○及證人壬○○之上開有瑕疵之指述
    逕認定確有被告記載冒標庚○○及戊○○互助會之「會簿」存在。
  (三)卷附協議書、債權轉讓同意書及互助會員名冊（會單）均不能證明被告犯罪：
    觀諸卷附被告與庚○○於八十九年六月四日所書協議書記載：「一茲因方財務
    相互往來時間過久，間或有錯失，為清楚劃分，故雙方協議自八十九年六月四日
    起，清算相互借貸，以所有活會壹萬元支、伍仟元壹支相抵，詳細內容如後。
    1.庚○○、戊○○、壬○○三人所有活會會款（二十七期）結算共計新台幣壹佰
    貳拾伍萬零柒佰伍拾元整（含息）。2.方小玲負欠丁○現金（含息）截止六月四
    日止共計新台幣壹佰伍拾肆萬參仟伍佰伍拾元整。3.庚○○代表戊○○、壬○○
    二人用所有之活會會款壹佰貳拾伍萬零柒佰伍拾元整，同意抵銷方小玲向丁○負
    欠借款新台幣壹佰伍拾肆萬參仟伍佰伍拾元整。二相差餘額新台幣貳拾玖萬貳仟
    捌佰元整亦同意隨同抵銷，其後民國九十一年十月十五日滿會之會也在二十七期
    中途結清完了，方今後不得有異議。三為相互信，立此協議書為憑。」、「附
    加四爾後所有會務、債務糾紛時一概與庚○○、戊○○、壬○○無關，全部財務
    在八十九年六月四日結清，方不得有異議。」及被告於八十九年六月四日所書
    債權轉讓同意書記載：「立同意書人丁○因與庚○○有會務事宜，經方相議，
    同意以本人所有方小玲積欠之債權新台幣壹佰壹拾伍萬元整另加積欠庚○○之利
    息一二０七五０元共計0000000元一併向方小玲追討爾後與本人方小玲之
    債權關係全部轉移給庚○○無誤，此致庚○○收執」暨被告於八十九年六月十日
    所書協議書記載：「茲因方財務問題，方同意在將庚○○之協議書上所說，
    每只會款三三０二五０元之會款，在庚○○同意代我本人代付戊○○拾萬元
    整，如在一段時間內，於民國九十年四月一日止，庚○○尚未還清給戊○○時，
    本人負責還給戊○○，在會期滿前，一定付清以上之數，如還沒有還清，願負法
    律責任，特此立憑為互信。」均無隻字片語提及被告有冒用庚○○、戊○○之名
    義填寫標單以標取上開互助會款之情事，故上開協議書二份及債權轉讓同意書一
    份均不能證明被告有公訴人所指之犯行。而卷附如附表所示之互助會員名冊（會
    單）影本一份，亦僅能證明被告有召集該互助會之事實，不能證明被告有冒標庚○○、戊○○互助會款之犯行。
  (四)證人馬雅文、丁姣娥、乙○○對於如何標取會款及運用方式之陳述，雖有不盡一
    致之處，亦不能因此推斷八十八年一月十五日、同年九月十五日及同年十一月十
    五日三次開標時均係被告冒用庚○○、戊○○名義標取會款：
    依被告於偵查中提出之互助會簿（附於偵卷第六十頁）記載，上開互助會八十八
    年一月十五日係由陳麗玲以二千五百五十元得標，八十八年九月十五日係由馬雅
    文以二千五百元得標，八十八年十一月十五日係由「馬孝友」以二千六百五十元
    得標。證人乙○○於九十年四月二日檢察官訊問時具結證稱：「（問：你有無參
    加丁○之互助會？）有，一個會。八十八年十一月標的，標金二千五百六十元。
    」、「（問：認不認識馬孝友？）我的會就是跟馬孝友合股的。」而證人甲○○
    於九十年四月十八日檢察官訊問時具結證稱：「（問：互助會中認識？）沒有，
    只有介紹陳麗玲入會。（問：陳麗玲活會或死會？）到第三會時，我有跟丁○說
    她離婚，不要讓她得標，之後她的情形就不曉得了」證人馬雅文即被告之女於八
    十九年十一月二十九日檢察官訊問時證稱：「（問：有參加丁○之會？）有，已
    死會，去年九月份標的，標了二千五百，標得共五十九萬多。（問：開標時去標
    的？）我未去，但要我母丁姣娥幫我寫二千五百元投標。」、「（問：所標得之
    錢何去？）先存父母戶頭，有需要再取用買股票。」、「（問：何以未存入自己
    戶頭？）轉來轉去怕麻煩。」可徵被告辯稱：上開互助會於八十八年一月十五日
    投標時係伊以陳麗玲名義以二千五百五十元得標，因陳麗玲已於第四次標會時退
    會由伊承受，而八十八年九月十五日係由馬雅文以二千五百元得標，而八十九年
    十一月十五日係由伊以附表編號七之「馬孝友」名義以二千六百五十元得標，編
    號七之「馬孝友」係伊與乙○○合股參加的等語，尚非全屬憑空杜撰。雖然證人
    馬雅文、丁姣娥、乙○○對於如何標取會款及運用方式之陳述，有不盡一致之處
    ，亦不能因此推斷八十八年一月十五日、同年九月十五日及同年十一月十五日三
    次開標時均係被告冒用庚○○、戊○○名義標取會款。
  (五)其他互助會會員如宋曹仙娥、陳禮福、鄔香雲、丑○、辛○○、癸○○、張子○○等人於偵、審中均陳稱如附表所示之互助會仍正常進行，未曾聽聞被告有冒標
    情形，亦不知被告有偽造庚○○、戊○○之標單標取會款之情事。
四、綜上所述，公訴人以告訴人庚○○之指述、證人戊○○、壬○○、丙○○、己○○、方小玲之證詞及卷附互助會會單影本一份、協議書影本二份而認定被告涉犯
    行使偽造準私文書及詐欺取財罪嫌，尚屬速斷，此外查無任何被告偽造之標單或
    其他積極證據足資證明被告有冒用「庚○○」、「戊○○」名義填寫標單據以投
    標或向其他互助會員謊稱八十八年一月十五日、同年九月十五日及同年十一月十
    五日三次開標係分別由「庚○○」、「戊○○」得標而收取會款之行為，致使本
    院對被告是否確有偽造庚○○、戊○○名義之標單冒標會款之犯行仍有合理之懷
    疑性存在，而無從為有罪之確信。揆諸前揭說明，本件不能證明被告犯罪，自應
    諭知被告無罪之判決。
據上論斷，應依刑事訴訟法第三百零一條第一項，判決如主文。
本案經檢察官黃明絹到庭執行職務。
中      華      民      國    九十一  年      五      月      十        日
                                  臺灣板橋地方法院刑事第三庭
                                      法  官  樊  季  康
右正本證明與原本無異。
如不服本判決，應於判決送達後十日內，向本院提出上訴狀。
                                          書記官
中    華    民    國      八十        年               月               日
附表：
┌────┬───────────┬────┬─────────────┐
│編    號│會     員    姓     名│編    號│會      員      姓      名│
├────┼───────────┼────┼─────────────┤
│一      │甲○○                │二十九  │子○○（即張子○○）      │
├────┼───────────┼────┼─────────────┤
│二      │李冬娥                │三十    │陳燕貞                    │
├────┼───────────┼────┼─────────────┤
│三      │陳德和                │三十一  │王敬才                    │
├────┼───────────┼────┼─────────────┤
│四      │陳麗玲                │三十二  │王凱若                    │
├────┼───────────┼────┼─────────────┤
│五      │鄔荷花                │三十三  │戴夏蓮                    │
├────┼───────────┼────┼─────────────┤
│六      │林寶壽                │三十四  │梁文傑                    │
├────┼───────────┼────┼─────────────┤
│七      │馬孝友（即丁○與乙○○│三十五  │羅敬行                    │
│        │合股）                │        │                          │
├────┼───────────┼────┼─────────────┤
│八      │王春和                │三十六  │羅孝邦                    │
├────┼───────────┼────┼─────────────┤
│九      │徐領鳳                │三十七  │李翠蕉                    │
├────┼───────────┼────┼─────────────┤
│十      │陳冬香                │三十八  │粟協雅                    │
├────┼───────────┼────┼─────────────┤
│十一    │陳理財（即陳禮福）    │三十九  │莊玉葉                    │
├────┼───────────┼────┼─────────────┤
│十二    │陳禮福                │四十    │陳翠娥                    │
├────┼───────────┼────┼─────────────┤
│十三    │廖小法                │四十一  │辛○○                    │
├────┼───────────┼────┼─────────────┤
│十四    │林心國                │四十二  │辛○○                    │
├────┼───────────┼────┼─────────────┤
│十五    │林心民                │四十三  │楊忠文                    │
├────┼───────────┼────┼─────────────┤
│十六    │丑  ○                │四十四  │張永錦                    │
├────┼───────────┼────┼─────────────┤
│十七    │丑  ○                │四十五  │朱月里                    │
├────┼───────────┼────┼─────────────┤
│十八    │庚○○                │四十六  │張根法                    │
├────┼───────────┼────┼─────────────┤
│十九    │庚○○                │四十七  │丁春娥                    │
├────┼───────────┼────┼─────────────┤
│二十    │戊○○                │四十八  │陳智威                    │
├────┼───────────┼────┼─────────────┤
│二十一  │曹仙娥                │四十九  │羅昌友                    │
├────┼───────────┼────┼─────────────┤
│二十二  │宋家邦（即宋曹仙娥）  │五十    │馬雅文                    │
├────┼───────────┼────┼─────────────┤
│二十三  │鄔香雲                │五十一  │馬雅瑤                    │
├────┼───────────┼────┼─────────────┤
│二十四  │鄔香雲                │五十二  │陳淑芳                    │
├────┼───────────┼────┼─────────────┤
│二十五  │林寶根                │五十三  │賴秋和                    │
├────┼───────────┼────┼─────────────┤
│二十六  │陳燕君                │五十四  │王春花                    │
├────┼───────────┼────┼─────────────┤
│二十七  │林寶根                │五十五  │王春花                    │
├────┼───────────┼────┴─────────────┘
│二十八  │周領妹                │
└────┴───────────┘
